---
title: "Practica3"
author: "Anali y David"
date: "2026-01-19"
output: html_document
---

```{r setup, include=FALSE}
knitr::opts_chunk$set(echo = TRUE)
``` 


```{r carga_libs, include=FALSE}
library(dplyr)
library(knitr)
library(readr)
```

Análisis de logs de servidor usando R (parte II) 

### Pregunta 1:
Descomprimir el fichero comprimido que contiene los registros del 
servidor, y a partir de los datos extraídos, cargar en data frame los 
registros con las peticiones servidas. 

```{r carga_datos_base, echo=TRUE}
epa_http <- read_table("epa_http.csv", col_names = FALSE, show_col_types = F)

is.data.frame(epa_http)

```

```{r carga_datos_otra_opcion, echo=FALSE}
df <- read.csv("epa_http.csv", sep = " ")
df
```

### Pregunta 2:
  Incluid en el documento un apartado con la descripción de los datos
  analizados: fuente, tipología, descripción de la información contenida
  (los diferentes campos) y sus valores.
>>>>>>> efa87525c202fc6657a8ae4789a8ee646695faa4

 - **Fuente:**  
      Profesorado (Arnau)

- **Tipología:**  
     Fichero de log de servidor web (Apache)

- **Descripción de la información:**  
     Los datos analizados corresponden a registros generados por un servidor web Apache.  
     Cada registro representa una petición HTTP realizada por un usuario al servidor.
     

### Pregunta 3: 
Aprovechando que los datos a analizar son los mismos de la primera 
práctica, para esta entrega es imprescindible que los datos estén en 
formato de “datos elegantes”. 



